【裁判字號】    91,訴,499
【裁判日期】    920513
【裁判案由】    妨害投票等
【裁判全文】
臺灣宜蘭地方法院刑事判決                          九十一年度訴字第四九九號
    公  訴  人  臺灣宜蘭地方法院檢察署檢察官
    被      告  戊○○
    被      告  丁○○
    被      告  甲○○
    被      告  庚○○
    被      告  乙○○
右列被告等因妨害投票等案件，經檢察官提起公訴（九十一年度選偵字第九三號），
本院判決如左：
    主  文
甲○○共同以非法之方法，使投票發生不正確之結果，處有期徒刑貳月，如易科罰金
以參佰元折算壹日。褫奪公權壹年。
戊○○、丁○○、庚○○、乙○○共同以非法之方法，使投票發生不正確之結果，各
處有期徒刑貳月，如易科罰金均以參佰元折算壹日，均褫奪公權壹年。均緩刑貳年。
    事  實
一、緣民國九十一年六月八日為宜蘭縣員山鄉第十七屆鄉鎮市民代表暨村里長選舉之
    投票日，依公職人員選舉罷免法第十五條第一項規定，在各該選舉區繼續居住四
    個月以上，為該選舉區之選舉人。甲○○本擬參加該次宜蘭縣員山鄉鄉民代表選
    舉，為圖勝選之目的，明知宜蘭縣員山鄉之選舉區為小區域選舉，以人為方式增
    加選舉權人之選票，即足以影響選舉結果，且明知戊○○、庚○○、乙○○等人
    並未有居住於丁○○位於該選舉區內宜蘭縣員山鄉○○村○○路三十六之二十七
    號房屋之事實，為使其等取得選舉人之權利，而影響選舉結果，竟與丁○○、戊○○、庚○○、乙○○等人共同基於使前述選舉之投票發生不正確結果之犯意聯
    絡，由丁○○提供上開戶籍，另由庚○○、乙○○、戊○○等人分別提供遷入戶
    籍所需之文件予甲○○，由甲○○於前述投票日四個月前之九十一年二月六日及
    同年二月七日，接續持往該管戶政事務所將其與乙○○、戊○○、庚○○之戶口
    均遷入宜蘭縣員山鄉○○村○○路三十六之二十七號設籍，惟甲○○等人實際上
    仍分別居住於其原居住處，而均未有在前揭設籍處居住之事實。嗣九十一年三、
    四月間，甲○○雖放棄參選鄉民代表，然甲○○、丁○○、戊○○、庚○○、乙○○等人明知渠等均未於各該選舉區實際繼續居住四個月以上，並非該選舉區之
    選舉人，仍於九十一年六月八日即宜蘭縣員山鄉第十七屆鄉鎮市民代表暨村里長
    選舉之投票日，在該選舉區之投開票所投票，支持特定候選人，以此種非法之方
    法，使上開選舉之投票發生不正確之結果。
二、案經宜蘭縣警察局宜蘭分局報告臺灣宜蘭地方法院檢察署檢察官偵查起訴。
    理  由
一、訊據被告甲○○對於當次宜蘭縣員山鄉鄉鎮民代表選舉日四個月前，接續將其與
    乙○○、戊○○、庚○○等人之戶口遷入丁○○位於宜蘭縣員山鄉○○村○○路
    三十六之二十七號房屋設籍以參加選舉一節供陳不諱，惟矢口否認有何以非法方
    法使投票發生不正確結果正確之犯行，辯稱：伊原係自耕農，原來住在宜蘭縣員
    山鄉永和村，平日都有參與中華村的活動，本欲參選本次員山鄉鄉民代表選舉，
    伊認為設籍於丁○○前揭住處對於辦理農保較有利，且在中華村的得票率較高，
    所以與先生乙○○將戶口遷至該處，後來其他同黨鄉民代表候選人己○○及丙○○有來找伊，協調伊退選，伊最後並未參選，並未影響投票結果之正確性云云。
    被告戊○○、庚○○辯稱：伊等以前就住在宜蘭縣員山鄉○○村○○路三十六之
    二十七號，並於九十年及九十一年間均有繳交水電費，後來搬離至宜蘭縣員山鄉
    ○○路附近，然因該房屋被查封，所以又回到冷水路住處設籍，伊等平日住在山
    上，有收成時會回到冷水路居住，該次選舉在投給中華村其他候選人，並未影響
    投票結果云云。被告丁○○辯稱：伊是該戶戶長，被告甲○○等人確實在遷入戶
    籍後有居住之事實，被告戊○○則是來來去去的，伊並未影響投票結果。被告乙○○辯稱：被告甲○○是伊太太，因為要參加選舉，所以伊隨著被告甲○○遷移
    戶口，但被告甲○○事後棄選，伊雖有投票，但並未影響投票結果云云。
二、然按：
（一）人民有居住及遷徙之自由；又人民有選舉、罷免、創制、複決之權，憲法第十
      條、第十七條雖均鑄有明文，然所謂居住遷徙自由及選舉權，並非漫無限制，
      得任意行使，在為防止妨礙他人自由，避免緊急危難，維持社會秩序，或增進
      公共利益所必要者，仍得以法律限制之，憲法第二十三條亦定有明文，此即所
      謂法律保留原則。戶籍法第二十條至第二十二條所規定之遷出、遷入登記及同
      法第五十四條對故意為不實申請者之處罰；公職人員選舉罷免法第十五條第一
      項有選舉權人在各該選舉區繼續居住四個月以上者，為公職人員選舉各該選舉
      區之選舉人之規定，其目的無外乎在於戶籍管理、維護社會秩安及選舉之公平
      性，均係為維護社會秩序之必要，而對人民居住遷徙自由及選舉權所附加之限
      制，且上開戶籍法及公職人員選舉罷免法之規定，亦皆未超出比例原則，其合
      憲性，當不容置疑。
（二）現行刑法第一百四十六條第一項「以詐術或其他非法之方法，使投票發生不正
      確之結果或變造投票之結果者，處五年以下有期徒刑。」之規定，其立法目的
      無非在杜絕任何選舉舞弊，以達選舉之純正及公平，此從刑法第二編第六章妨
      票投票罪之立法目的：「查暫行律分則第八章原案謂凡選舉事宜，以純正涓潔
      安全為要義，尚純正則用各種詐術者有罰，尚涓潔則用各種誘惑者有罰，尚安
      全則用各種強暴者皆有罰。．．．」及觀諸刑法第一百四十六條之立法理由為
      ：「查第二次修正案理由謂外國立法例，對於選舉舞弊，可分為兩派：一為列
      舉規定，法國、比國、意大利、西班牙、匈牙利、英國、美國等國是也。一為
      概括規定，德國、奧國、芬蘭等國是也。第一派之選舉法，雖屢經更改然難臻
      嚴密，即如法國一千八百五十二年二月二日之選舉罷免法頒布後，至一千八百
      八十九年曾經六次更改，其列舉之犯罪行為，幾及百種，仍有未盡，乃於一千
      九百零二年三月三十日頒布概括規定之條文，蓋以列舉終有遺漏也。原案第一
      百五十八條第一項，係仿列舉式，其所注意者一為選舉名簿，一為無資格之投
      票，其嚴密不如法國，且於投票後，選舉結果前一切舞弊無明文處罰，故本案
      擬從第二派為概括之規定。．．．」益徵明確，從此亦可知我國刑法第一百四
      十六條之規定，係屬概括之規定，除使用詐術外，其他以一切非法之方法，達
      妨害選舉之純正及公平者，均有該條之適用。又從該法條之條文觀之，該罪之
      客觀構成要件有二，第一須以詐術或其他非法之方法，第二須使投票發生不正
      確之結果或變造投票之結果；所謂「詐術」即使用欺罔手段，以使人陷於錯誤
      而言，所謂「其他非法之方法」，即除詐術外，其他一切非法律所允許之方法
      ，均屬之。
（三）選舉人、候選人年齡及居住期間之計算，均以算至投票日前一日為準，並以戶
      籍登記簿為依據，公職人員選舉罷免法第四條第一項固定有明文，然按諸上開
      同法第十五條第一項有選舉權人在各該選區繼續居住四個月以上者，為公職人
      員選舉各該選舉區之選舉人之規定，可知該法所重視者，為在選舉區繼續居住
      之事實，又該四個月，為判斷居住事實之客觀標準，至於戶籍登記簿僅為該四
      個月起算之在客觀上不得不然之判斷依據，此觀諸該法之施行細則第二條之一
      規定本法第四條居住期間之計算所依據之戶籍登記，應由戶籍機關切實查察，
      其遷入登記不實者，應依法處理，足見上開規定之本旨，重在居住之事實，而
      非形式上之戶籍登記；再參諸現代民主政治，高舉主權在民原則，將政權交諸
      人民，由人民選舉代表行使，其中因各國幅員大小不一，小者固可由人民共同
      決定，大者則非區分各級行政區域、組織治理不可，在區分若干行政區域下，
      該行政區域之政權行使，按諸主權在民原則，理應由該行政區域之人民行使，
      且僅能由該區域之人民行使，非能由其他地區之人所能越俎代庖，由此亦證公
      職人員選舉罷免法之規定，重在居住之事實，至為明確。今若為符合上開公職
      人員選舉罷免法之規定，為支持某特定候選人，而將戶籍及實際上居住所遷入
      該選舉區，固符合上開規定及主權在民原則，自不待言，然若實際上並未居住
      該選舉區，為支持某特定候選人，而虛報遷入戶籍者，其有妨害選舉之純正及
      公正性，至為顯然，且虛報戶籍遷入，依戶籍法第五十四條之規定，應加以行
      政處罰，已如上述，若以此種虛報戶籍遷入之手段，達妨害投票之目的，自非
      法律所允許之方法，除依上開規定予以行政之處罰外，另應該當於刑法第一百
      四十六條所規定之「其他非法之方法」之要件，應至為明確，而非僅止於處予
      行政上之處罰而已，此猶如刑法第五十五條之牽連犯規定相似，其方法行為及
      手段行為均構成犯罪，而非僅就方法行為或結果行為論罪，而於此則僅係因其
      手段行為，係屬行政罰所規範之範疇，而非刑法上之處罰而已，要難以該手段
      行為，應為行政上之處罰，即認目的行為，不構成犯罪。
（四）我國憲法所規定之各項選舉，雖係採普通、平等、直接、無記名方式為之，選
      舉人投票給何候選人，在理論上固係無法知悉，然若虛偽遷入戶籍，實際上未
      居住於該處，目的在符合公職人員選舉罷免法繼續居住四個月以上之規定，而
      投票予某一候選人，並進而投票，在事證已明之情況下，若仍以上揭理由認不
      構成刑法第一百四十六條之妨害投票正確罪，則法律豈非流於具文，且眛於社
      會事實，況其本未住於該選舉區，為投票予某一候選人之目的，將戶籍虛偽遷
      入，姑不論其最後投票予何候選人，就該選區之整體投票結果，其投票數，亦
      必然發生不正確結果，是亦難以此認不構成刑法第一百四十六條之妨害投票正
      確罪。
三、經查：
（一）被告甲○○於九十一年二月六日、七日接續將其與被告乙○○、庚○○、戊○○等人之戶籍分別遷移至被告丁○○所提供位於宜蘭縣員山鄉○○路三十六之
      二十七號住處，嗣被告甲○○雖放棄參與當次宜蘭縣員山鄉鄉民代表選舉，然
      被告甲○○、庚○○、戊○○及丁○○等人均取得中華村選區選舉人資格，並
      均於投票日參與投票等情，業據被告甲○○、乙○○、庚○○、戊○○及丁○○自承在卷，且有宜蘭縣第十七屆鄉鎮市民代表暨村里長選舉員山鄉中華村選
      舉人名冊、臺灣省宜蘭縣員山鄉戶政事務所員山鄉名冊、臺灣省宜蘭縣員山鄉
      第十七屆鄉民代表選舉結果清冊各一件、現場照片二張附卷可稽。
（二）被告甲○○、乙○○、戊○○、庚○○等人雖於本院調查中均陳稱確實居住於
      宜蘭縣員山鄉○○村○○路三十六之二十七號設籍處所云云，然被告丁○○於
      偵查中檢察官命繪出房屋平面及分配圖時，被告丁○○最初拒絕繪出（見偵查
      卷第四七頁）。而被告庚○○與被告戊○○為夫妻關係，雖被告戊○○於偵查
      及本院調查中提出於前揭處所中華電信股份有限公司九十年四月、七月、八月
      九十一年二月及臺灣電力公司八十九年四月、九十年二月、六月、八月及十月
      之電信費及電費繳費收據以為實際居住之佐憑，然二人竟就居住於上開處所之
      間位置指述不同（見偵查卷第四九頁），實難令人信實。又被告甲○○及乙○○雖辯稱為確保農保資格需遷移戶口，然衡諸常情，農保資格應與遷移戶口無
      涉。其等所辯，均無可採。況被告甲○○於本院調查中亦自承：原本欲參加當
      次員山鄉鄉民代表選舉，認為在中華村的得票率比較高，所以才遷移戶口，後
      因同黨同志己○○參選，為免參選者眾，才由友人丙○○協調退選等語（見本
      院九十二年一月二日訊問筆錄），並經證人丙○○於本院結證屬實，顯見被告
      甲○○、乙○○、戊○○、庚○○等人均未實際居住於丁○○前揭至住處，僅
      因被告甲○○原擬參選，而由被告丁○○提供住處，使被告甲○○、乙○○、
      庚○○、戊○○等人因選舉之目的遷移戶口設籍於該處，並於被告甲○○退選
      後，協調被告等支持特定候選人，亦足認被告甲○○代為虛偽遷入戶籍之目的
      ，係為使其與被告乙○○、戊○○、庚○○等人具備選舉人資格以投票，其五
      人間有犯意聯絡及行為分擔至明。又被告甲○○、乙○○、戊○○、庚○○等
      人當時均分別實際居住於不同選區，於九十一年六月八日上揭選舉投票當日竟
      仍均前往投票，此均據被告自承在卷，並有宜蘭縣第十七屆鄉鎮市民代表暨村
      里長選舉人（宜蘭縣員山鄉）選舉人名冊一件在卷可參，雖被告甲○○事後並
      未參選，然被告等未於實際居住處所投票，已使投票結果產生影響，縱未因此
      確實動搖當選結果，仍使投票產生不正確之結果。是被告等前揭所辯，顯係事
      後卸責之詞，不足採信，本件事證明確，應依法論科。
四、被告甲○○、戊○○、庚○○、乙○○等人明知並未實際居住於宜蘭縣員山鄉○○村○○路三十六之二十七號，仍由被告丁○○提供前揭處所，虛報遷移事實而
    為遷入登記之非法方法遷移戶籍，進而取得選舉人資格以參與投票，致投票發生
    不正確之結果，核其等所為，均係犯刑法第一百四十六條第一項之以其他非法之
    方法妨害投票正確罪。被告甲○○、乙○○、戊○○、庚○○等人間有犯意聯絡
    及行為分擔，為共同正犯。被告甲○○先後於九十一年二月六日、同年二月七日
    與被告乙○○、戊○○、庚○○及丁○○等人辦理遷移戶口之行為，係基於同一
    使投票發生不正確之結果之接續行為，僅侵害一法益，為接續犯，僅論以一罪。
    爰審酌被告等人為選舉之目的，將虛偽之戶籍遷入登記，敗壞選舉純正善良之風
    氣，而造成不公平之競爭，其犯罪動機、參與本件犯罪之程度、手段、影響情節
    ，犯後態度等一切情狀，量處如主文所示之刑，並諭知易科罰金之折算標準。另
    依公職人員選舉罷免法第九十八條第三項宣告褫奪公權一年。茲查，被告乙○○
    、戊○○、庚○○及丁○○前未曾受有期徒刑以上刑之宣告，有臺灣高等法院檢
    察署刑案紀錄簡覆表在卷可證，其因一時短於失慮，致犯本件犯行，本院認其經
    此教訓後，應知警愓，而無再犯之虞，對其所處之刑以暫不執行為適當，均併予
    宣告緩刑二年，以啟自新。
五、公訴意旨另以：被告甲○○、乙○○、庚○○、丁○○及戊○○基於使公務員登
    載不實之犯意聯絡，由接續於九十一年二月六日，同年二月七日向宜蘭縣員山鄉
    戶政事務所申請將被告戊○○、庚○○及乙○○等人之戶籍遷入被告丁○○所提
    供宜蘭縣員山鄉○○村○○路三十六之二十七號住處，並辦理遷入登記，使承辦
    之公務員陷於錯誤，記載於所掌之戶籍登記簿上，足生損害於政府戶籍管理之正
    確性，因認被告甲○○等均涉犯刑法第二百十四條連續使公務員登載不實罪嫌。
    然按犯罪事實應依證據認定之，無證據不得推定其犯罪事實。又不能證明被告犯
    罪，應諭知無罪判決。刑事訴訟法第一百五十四條、第三百零一條第一項定有明
    文。再按刑法第二百十四條所謂使公務員登載不實事項於公文書，須一經他人聲
    明或申報，公務員即有登載之義務，並依其所為之聲明或申報予以登載，而其登
    載之內容有屬不實之事項，始足構成，若其所為聲明或申報，公務員尚須為實質
    之審查以判斷其真實與否，始得為一定之記載者，即非本罪所稱之使公務員登載
    不實。訊據被告堅詞否認有使公務員登載不實之犯行，且查依戶籍法第二十五條
    、第五十四條、第五十六條及第四十七條第三、四、五項、同法施行細則第十三
    條第一項第九款、第二項、第十五條之規定，戶政機關對於戶籍遷徙登記之申請
    ，須查驗核實後為之，故戶籍之登記，該管公務員顯有查核之義務，縱有為不實
    之戶籍遷入情形，亦無刑法第二百十四條之適用，因此公訴人認被告等前揭遷移
    戶籍之行為亦涉犯刑法第二百十四條之使公務員登載不實罪嫌，容有未洽，此外
    ，復查無其他積極證據，足資證明被告等確有上揭公訴人所指之使公務員登載不
    實之犯行，惟公訴人認此部份事實若構成犯罪與與前開有罪部分有牽連犯之裁判
    上一罪之關係，爰不另為無罪之諭知。
據上論斷，應依刑事訴訟法第二百九十九條第一項前段、公職人員選舉罷免法第九十
八條第三項、刑法第一百四十六條第一項、第二十八條、第四十一條第一項、第三十
七條第二項、第七十四條第一款、罰金罰鍰提高標準條例第二條，判決如主文。
本案經檢察官林慧到庭執行職務。
中         華        民     國       九十二     年   五     月  十三    日
                            臺灣宜蘭地方法院刑事第二庭
                                審判長法  官    黃  永  勝
                                      法  官    鄭  貽  馨
                                      法  官    郭  顏  毓
右正本證明與原本無異。
如不服本判決，應於判決送達後十日內，向本院提出上訴狀。（應附繕本）
                                      書記官    莊  淑  茹
中         華        民     國       九十二     年   五     月  十五    日
附錄本案論罪科刑法條：
刑法第一百四十六條
 (妨害投票正確罪)
以詐術或其他非法之方法，使投票發生不正確之結果或變造投票之結果者，處五年以
下有期徒刑。
前項之未遂犯罰之。


司法院資訊處製作；財團法人民間司法改革基金會備份。
